【裁判字號】    89,上訴,2147
【裁判日期】    891017
【裁判案由】    偽造文書等
【裁判全文】
臺灣高等法院臺中分院刑事判決                  八十九年度上訴字第二一四七號
    上訴人
    即被告  甲○○
    選  任
    辯護人  陳武璋
右上訴人因偽造文書等案件，不服臺灣臺中地方法院中華民國八十九年十月十七日第
一審判決（民國八十九年度訴字第八七０號，起訴案號：臺灣臺中地方法院檢察署民
國八十八年度偵緝字第一一五七號），提起上訴，本院判決如左：
    主  文
原判決撤銷。
甲○○共同連續行使偽造私文書，足以生損害於他人，處有期徒刑拾月。
    事  實
一、甲○○前曾有違反票據法之前科紀錄，惟未曾受有期徒刑以上刑之宣告，與姚文
    永（另案通緝中）為夫妻，於民國八十三年十月間起，在台中市○○路二十二巷
    三十四號住處，由姚文永任會首，共同邀集寅○○、己○○、庚○○、戊○○、
    丁○○（二會，已改名為倪誌祥）、乙○○○（二會）、金富春、張錦月、許金
    池、癸○、黃美珠、張麗珠、張美綢、丑○○、高錫堂（二會）、王天賜、王來
    雄、辛○○等人參加彼等所召募之互助會，合計含會首共二十二會，每會每月會
    款新臺幣（下同）三萬元，採內標制，會期自八十三年十月十五日起至八十五年
    七月十五日止，每月十五日於上址開標，詎姚文永、甲○○竟基於意圖為自己不
    法之所有及行使偽造準私文書之共同概括犯意聯絡，於八十四年十二月十五日在
    前址開標時，竟於空白之標單上，擅自偽造壬○○之署押及標息四千五百元後，
    持以標得該互助會款，致使活會會員壬○○、己○○、丁○○（原參加二會，已
    標取一會）、寅○○、庚○○、丑○○、乙○○○（原參加二會，已標取一會）
    、辛○○等八人（以下簡稱辛○○等八人）均陷於錯誤，各交付當月每會之會款
    各二萬五千五百元予姚文永及甲○○收受，渠等即以此方式計詐得辛○○等八人
    所交付之互助會款共計二十萬四千元，姚文永及甲○○於該次互助會開標後，即
    將該標單丟棄，而壬○○則因此有受其餘各該活會會員追償該互助會款之虞，自
    足以生損害於壬○○；嗣於八十五年一月十五日在前址開標時，復於空白之標單
    上，擅自偽造己○○之署押及標息五千元後，持以標得該互助會款，致使同上活
    會會員辛○○等八人均陷於錯誤，各交付當月每會之會款各二萬五千元予姚文永
    及甲○○收受，渠等即以此方式計詐得辛○○等八人所交付之互助會款共計二十
    萬，姚文永及甲○○於該次互助會開標後，即將該標單丟棄，而己○○則因此有
    受其餘各該活會會員追償該互助會款之虞，自足以生損害於己○○；又於八十五
    年二月十五日在前址開標時，再於空白之標單上，擅自偽造丁○○之署押及標息
    五千五百元後，持以標得該互助會款，致使活會會員壬○○、己○○、寅○○、
    庚○○、丑○○、乙○○○（原參加二會，已標取一會）、辛○○等七人（以下
    簡稱壬○○等七人）均陷於錯誤，各交付當月每會之會款各二萬四千五百元予姚
    文永及甲○○收受，渠等即以此方式計詐得壬○○等七人所交付之互助會款共計
    十七萬一千五百元，姚文永及甲○○於該次互助會開標後，即將該標單丟棄，而
    丁○○則因此有受各該活會會員追償該互助會款之虞，自足以生損害於丁○○。
    迨八十五年二月十五日開標後，經辛○○等八人追查，發現上開互助會僅餘五會
    ，仍有辛○○等八人係活會會員，姚文永及甲○○復均逃匿，致丁○○因此未
    能繳交八十五年二月十五日開標時所應繳納之會款二萬四千五百元，至此辛○○
    等八人始悉上情而知受騙。
二、案經辛○○等八人告訴由臺灣臺中地方法院檢察署檢察官偵查起訴。
    理  由
一、訊據上訴人即被告（以下簡稱被告）甲○○矢口否認右開事實，辯稱：該互助會
    均由其夫姚文永負責，伊從未參與該互助會，故並不知情云云。惟查上開事實，
    業據告訴人壬○○、己○○、丁○○、寅○○、庚○○、乙○○○、辛○○等人
    及證人即告訴人庚○○之妻許葉碧美、證人即告訴人丑○○之妻藍寶珍、證人即
    告訴人丁○○之妻林秀端等人分別於偵查、原審及本院審理時陳明在卷（見偵字
    第八三一三號卷第十、二十四、二十五頁，偵緝字第一一五七號卷第十五、二十
    三、二十八、二十九、三十五頁，原審卷第二十二、二十三、二十四、四十八、
    五十九、六十、六十一、九十四、九十五、一一六頁，本院八十九年十二月八日
    、同年月二十二日訊問筆錄）；次查被告於原審審理時供稱該互助會伊並未參與
    ，都是姚文永在處理，如會員拿會款來，未見到姚文永，他們就會先回去，開標
    時伊從未在場，召集該互助會時，伊與姚文永都住在台中市○○路二十二巷三十
    四號，開標也是在該處開標等語。按互助會為我國盛行之聚資方式，互助會首常
    係因為資金調度困難，為其週轉之方便而起會，而夫妻本為一體，於對方交友、
    金錢調度狀況應知之甚詳，焉有夫妻同住一屋簷下，而妻對其夫之財務、人際關
    係均完全置之事外，甚者連其夫在家中主持十餘次開標之情事全然不清楚，且拒
    絕收受鄰人之會款，實與常情不符，足見被告所辯，當係圖卸刑責之詞，自難採
    信。至證人即被告之弟丙○○於本院審理時，固到庭證稱被告未參與該互助會，
    然其與被告係姐弟關係，彼此關係密切，所為證言難免偏頗，復與上開告訴人所
    陳相左，故本院認為證人丙○○所陳，與事實不符，尚不能憑為被告有利之證據
    ；另證人癸○雖亦證稱係姚文永向其召會，會款亦均繳予姚文永等情，然此亦不
    能證明被告未參與該互助會之事務，自不能執為被告有利之認定，附此敘明，此
    外，復有該互助會單影本乙份存卷可考，從而事證明確，被告犯行洵堪認定，應
    予依法論科。
二、按被告及姚文永於右述民間互助會開標時，偽造壬○○、己○○、丁○○之姓名
    及競標利息於標單上，並持以競標，依我國民間互助會之習慣，足以認定其上之
    文字即為表示出標人及標息，依刑法第二百二十條第一項之規定，應以私文書論
    。次按被告及姚文永於右列時、地偽造各該標單後，並持以競標而得標，足使該
    遭冒名之人有受追償互助會款之虞，自足以生損害於各該遭冒名之人。核被告所
    為，係犯刑法第二百十六條、第二百十條之行使偽造私文書罪及同法第三百三十
    九條第一項之詐欺取財罪。至被告偽造署押，乃偽造私文書之部分行為，偽造私
    文書之低度行為，為行使偽造私文書之高度行為所吸收，均不另論罪。被告與姚
    文永彼此間，有犯意聯絡及行為分擔，業如上論，自均為共同正犯。又被告冒名
    標取會款，分別致使如事實欄所載之辛○○等八人及壬○○等七人均陷於錯誤而
    如數繳納會款，此部分各次之詐欺取財犯行，均係一行為而觸犯數罪名，為想像
    競合犯，依法應從一重處斷。又其先後多次行使偽造私文書及詐欺取財之犯行，
    時間緊接，所犯復均為構成要件相同之罪，顯均係基於概括之犯意反覆為之，均
    為連續犯，各應以一罪論，並均依法加重其刑。再其所犯上開行使偽造私文書及
    詐欺取財罪間，有方法結果之牽連關係，依法應從一重之行使偽造私文書罪處斷
    。原審法院予以被告為論罪科刑之判決，固非無見，但查被告冒名標取會款之行
    使偽造私文書部分之犯行，如何足生損害於各該遭冒名標取會款之人，原審未於
    判決理由欄內予以論述，尚嫌疏漏；次查告訴人丁○○於八十五年二月十五日該
    互助會開標後，因被告及姚文永均逃匿而未繳納該月份之會款，已據告訴人丁○○於偵查陳明在卷（見偵字第八三一三號卷第二十四頁），顯然八十五年二月十
    五日當次開標，並未詐取告訴人丁○○之互助會款，應可認定，詎原審未察，竟
    認定被告及姚文永於該次互助會開標時亦詐取告訴人丁○○該部分之互助會款，
    自有未洽；復查偽造之印章、印文或署押，不問屬於犯人與否，沒收之，固為刑
    法第二百十九條所明定，惟依該法條諭知沒收者，當限於偽造之印章、印文、署
    押，而偽造之標單則不與焉，至為灼然，然原審竟就偽造壬○○、己○○、丁○○之標單，遽依刑法第二百十九條之規定併予宣告沒收，於法自有未合。被告上
    訴意旨矢口否認犯行而恣意指摘原判決不當，固無足取，惟原判決既有可議，亦
    屬無可維持，自應由本院將原判決予以撤銷改判。查被告於犯罪後，均矢口否認
    犯行，態度非佳，爰併審酌被告未曾受有期徒刑以上刑之宣告，有臺灣高等法院
    被告全國前案紀錄表在卷可憑，及其與姚文永藉召集互助會之機，冒名標取會款
    ，犯罪所得金額頗鉅等一切情狀，量處被告有期徒刑拾月，以資懲儆。又被告及
    姚文永偽造上開得標之標單，並未扣案，稽諸一般互助會之習慣，每每於開標後
    即將標單丟棄等情，故上開標單及標單上偽造之署押，自不另為沒收之諭知，併
    此敘明。
三、據上論斷，應依刑事訴訟法第三百六十九條第一項前段、第三百六十四條、第二
    百九十九條第一項前段，刑法第二百十六條、第二百十條、第三百三十九條第一
    項、第二十八條、第五十六條、第五十五條，罰金罰鍰提高標準條例第一條前段
    判決如主文。
本案經檢察官子○○到庭執行職務。
中      華      民      國      九十      年      二      月   二十二   日
                                  臺灣高等法院臺中分院刑事第十庭
                                        審判長法  官  林  照  明
                                              法  官  蕭  廣  政
                                              法  官  李  寶  堂
右正本證明與原本無異。
如不服本判決應於收受送達後十日內向本院提出上訴書狀，其未述上訴之理由者並
得於提起上訴後十日內向本院補提理由書（均須按他造當事人之人數附繕本）。
                                              書記官  許  哲  禎
中      華      民      國      九十      年      二      月   二十三   日
附錄：
刑法第二百十條：
偽造、變造私文書，足以生損害於公眾或他人者，處五年以下有期徒刑。
刑法第二百十六條：
行使第二百十條至第二百十五條之文書者，依偽造、變造文書或登載不實事項或使登
載不實事項之規定處斷。
                                                                        Ｄ


司法院資訊處製作；財團法人民間司法改革基金會備份。
